【裁判字號】    94,自緝,22
【裁判日期】    950728
【裁判案由】    詐欺
【裁判全文】
臺灣板橋地方法院刑事判決              94年度自緝字第22號
自  訴  人  甲○○
被      告  乙○○
上列被告因詐欺案件，經自訴人提起自訴，本院判決如下：
    主  文
乙○○意圖為自己不法之所有，以詐術使人將本人之物交付，處
有期徒刑參月，如易科罰金，以參佰元折算壹日。
    事  實
一、乙○○意圖為自己不法之所有，於民國91年年底，在位於臺
    北縣中和市○○街88號4 樓住處及甲○○位於臺北縣中和市
    ○○街90巷16號3 樓住處，向甲○○自稱係經營臺灣股票操
    作高手，並在證券公司擔任股票分析師，專門代有意購買股
    票或投資顧客操作，且在電視台從事分析師工作，手下會員
    逾數百人，歡迎甲○○加入會員出資新臺幣（下同）10萬元
    由其代為操作期貨，並訛稱若有虧損由其負責，獲利則二人
    均分，致使甲○○誤認乙○○確有代為操作期貨之意，因而
    陷於錯誤，於91年11月20日將現金10萬元匯入乙○○所指定
    之合作金庫銀行南京東路分行帳號0000000000000 號之丙○○帳戶內，詎乙○○於收受上開資金後並未為甲○○操作期
    貨，嗣經甲○○向乙○○追問獲利，經乙○○告知全數虧損
    ，乙○○於甲○○之要求下，乃簽立票號：CH748901號，發
    票日為91年12月9 日，票額12萬元之本票1 紙（含本金及利
    息），及將其名下位於彰化縣秀水鎮○○段1757地號之土地
    所有權狀交予甲○○作為還款之擔保，迨票期屆至，乙○○
    不僅未為還款，且避不見面，逃匿無蹤，甲○○警覺事態有
    異，始悉受騙。
二、案經甲○○提起自訴。
    理由
壹、程序部分：
一、按被告以外之人於審判外之陳述，雖不符刑事訴訟法第 159
    條之1 至第159 條之4 之規定，而經當事人於審判程序同意
    作為證據，法院審酌該言詞陳述或書面陳述作成時之情況，
    認為適當者，亦得為證據；當事人、代理人或辯護人於法院
    調查證據時，知有刑事訴訟法第159 條第1 項不得為證據之
    情形，而未於言詞辯論終結前聲明異議者，視為有前項之同
    意，刑事訴訟法第159 條之5 亦有明文。查票號CH748901
    之本票、土地權狀影本、91年11月20日板信商銀匯出匯款申
    請書，合作金庫銀行南京東路分行94年9 月26日合金京東存
    字第0940005272號函暨所附之丙○○綜合活儲帳戶於91年10
    月15日至91年12月30日之交易明細表、華南商業銀行板橋分
    行94年11月30日華板橋字第341 號函暨所附之該帳戶存款往
    來明細表，雖均係被告以外之人於審判外之書面陳述而屬傳
    聞證據，惟被告乙○○迄於言詞辯論終結前未就此部分之證
    據能力聲明異議，且本院審酌上開本票係被告所簽發，而土
    地權狀則為地政機關製作，均為被告交付予自訴人之物，可
    信性極高，另前開板信商銀匯出匯款申請書，合作金庫銀行
    南京東路分行函暨所附之交易明細表、華南商業銀行板橋分
    行函暨所附之存款往來明細表，均係該等銀行從事業務之人
    於業務上所製作之書面紀錄，並無證據證明係從事業務之人
    違背程序所製作，可信性甚高，均核無違法取證及證明力明
    顯過低之瑕疵，認以之作為證據為適當，故依前開規定，自
    均有證據能力，合先敘明。
貳、實體部分：
一、訊據被告乙○○固坦承自訴人甲○○確有將10萬元匯至上開
    丙○○合庫帳戶內委伊代為操作買賣期貨之事實，惟矢口否
    認有何詐欺取財之犯行，辯稱：伊確有幫自訴人操作期貨，
    起初獲利1 萬多元，已分2 次匯款予自訴人，後來虧損，因
    當初約定虧損由伊負責，才會開立面額12萬元（包含本金、
    虧損、利息）之本票及交付土地權狀予自訴人作為還款擔保
    之用，伊並無詐欺之意云云。經查：上開犯罪事實，迭據自
    訴人指述歷歷，並提出被告所交付之票號CH748901號本票及
    土地權狀影本各1 紙、91年11月20日板信商銀匯出匯款申請
    書1 張在卷可稽，且有合作金庫銀行南京東路分行94年9 月
    26 日 合金京東存字第0940005272號函送檢附之丙○○綜合
    活儲帳戶於91年10月15日至91年12月30日之交易明細表1 份
    可資為憑，足見上情非虛。被告雖以前詞置辯，然被告於本
    院審理時自承：伊有為朋友操作股票，丙○○是伊客戶之一
    ，因伊本身係證券研究員不可以以自己名義開立期貨帳戶，
    而丙○○在證券公司有開立期貨帳戶，故以丙○○之期貨帳
    戶幫其他客戶操作期貨買賣等語（詳本院94年11月15日審判
    筆錄），然經本院質之證人丙○○，其到庭具結證稱：「與
    被告曾是高田投資顧問股份有限公司之同事」、「（審判問
    ：有無與被告一起投資過？）完全沒有」、「（審判長問：
    是否在合作金庫南京東路分行開立0000000000000 號帳戶？
    ）有的」、「（審判長問：這個帳戶是否都是你再使用？）
    沒有，從開戶到93年年底之前都是被告在使用，後來才是我
    自己在使用」、「（審判長問：為何這個帳戶要交給被告使
    用？）被告跟我借這個帳戶使用，因為之前是同事，有失業
    一年多，被告介紹我到其他公司上班，被告說有一筆錢要匯
    進來，跟我借帳戶，我積欠他人情，所以我就借帳戶給被告
    」、「（審判長問：對於被告金錢往來的情形是否知悉？）
    我沒有去過問，也沒有去瞭解」、「（審判長問：有無委託
    被告幫你作期貨買賣？）完全沒有」、「（審判長問：當初
    借帳戶給被告有無作任何約定？）沒有。就是提款卡、印章
    在被告身上，存摺在我身上，如果錢有進來，被告就趕快領
    ，存摺用完都是我去聲請換發」、「（審判長問：是否是被
    告的客戶之一？）不是，是同事」、「（審判長問：這個帳
    戶是否專門作期貨買賣？）不是」、「（審判長問：在高田
    公司時，有無聽聞被告幫很多人操盤虧損的事情？）完全沒
    有」等語（詳本院95年1 月24日審判筆錄），核與被告供述
    不符，足見被告上開陳稱：丙○○之帳戶係一期貨帳戶，丙○○亦委託伊操作期貨，伊利用丙○○之帳戶代客操作期貨
    買賣云云，顯與事實相違，不足採信。是被告是否有從事代
    客操作期貨業務，已非無疑。況且被告迄未提出有為自訴人
    操作期貨買賣之交易單據及其他證明文件，益徵被告實際上
    並未為自訴人操作期貨買賣。而被告既知上開丙○○之帳戶
    並非操作期貨所用，仍指示自訴人匯入10萬元之期貨買賣資
    金，堪認被告於請自訴人匯款之初，即無為自訴人操作期貨
    之意，其顯有不法所有之意圖，灼然甚明。至自訴人名下之
    華南商業銀行板橋分行帳號000000000000帳戶，於91年11月
    22 日 及同年月25日各有4,350 元、5,75 0元二筆款項匯入
    ，該二筆款項皆由丙○○所有之合作金庫銀行南京東路分行
    帳號0000 000000000使用自動櫃員機ATM 轉入等情，固有華
    南商業銀行板橋分行94年11月30日華板橋字第341 號函暨所
    附之該帳戶存款往來明細表乙份在卷可證，惟此2 筆匯款紀
    錄僅得證明被告確有匯款10,100元予自訴人一節屬實，並無
    法證明該等款項係被告為自訴人操作期貨買賣之獲利，從而
    ，上開2 筆匯款紀錄自無從為有利於被告之認定。復參諸期
    貨操作為風險極高之投資，即便係專業之投資機構亦不保證
    獲利，而被告主觀上既無為自訴人操作期貨買賣之意，猶向
    自訴人訛稱保證獲利，若有虧損均由伊負責等語，自屬施用
    詐術之行為，自訴人因被告所提供之虛假訊息，致陷於錯誤
    而交付10萬元之期貨買賣資金，其涉犯詐欺取財犯行，至為
    明確。綜上所述，足認被告所辯各節，均係事後圖卸之詞，
    殊無可採，本件罪證明確，被告犯行洵堪認定，應予依法論
    科。
二、新舊法之比較：
(一)查被告行為後，刑法業於94年2 月2 日修正公布，並於95年
    7 月1 日施行，其中修正第2 條（新舊法之比較適用）、第
    41條（易科罰金）、第33條第5 款（罰金）等規定。而刑法
    第2 條第1 項之規定，係規範行為後法律變更所生新舊法律
    比較適用之準據法，是刑法第2 條本身雖經修正，但刑法第
    2 條既屬適用法律之準據法，本身尚無比較新舊法之問題，
    應一律適用裁判時之現行刑法第2 條規定以決定適用之刑罰
    法律。
(二)按行為後法律有變更者，適用行為時之法律。但行為後之法
    律有利於行為人者，適用最有利於行為人之法律，修正後刑
    法第2 條第1 項定有明文。又比較應適用之法律時應就罪刑
    有關之共犯、未遂犯、想像競合犯、牽連犯、連續犯、結合
    犯，以及累犯加重、自首減輕暨其他法定加減（如身分加減
    ）與加減例等一切規定，綜其全部罪刑之結果而為比較。再
    從刑附屬於主刑，除法律有特別規定者外，依主刑所適用之
    法律，此有最高法院95年第8 次刑事庭會議決議可資參照。
(三)刑法第339 條第1 項詐欺取財罪，有關罰金刑之法定刑為科
    銀元1,000 元以下罰金，而據修正後刑法施行法增訂第1 條
    之1 ：「中華民國九十四年一月七日刑法修正施行後，刑法
    分則編所定罰金之貨幣單位為新臺幣。九十四年一月七日刑
    法修正時，刑法分則編未修正之條文定有罰金者，自九十四
    年一月七日刑法修正施行後，就其所定數額提高為三十倍。
    但七十二年六月二十六日至九十四年一月七日新增或修正之
    條文，就其所定數額提高為三倍」及刑法第33條第5 款修正
    為：「主刑之種類如下：五、罰金：新臺幣一千元以上，以
    百元計算之」等規定，是依修正後之法律，刑法第339 條第
    1 項之罪所得科處之罰金刑最高為新臺幣3 萬元、最低為新
    臺幣1,000 元；然依被告行為時之刑罰法律，即罰金罰鍰提
    高標準條例第1 條第1 項前段及修正前刑法第33條第5 款規
    定之罰金最低額銀元1 元計算，該罪之罰金刑最高為銀元1
    萬元，最低額為銀元1 元，若換算為新臺幣，最高額雖與新
    法同為新臺幣3 萬元，然最低額僅為新臺幣3 元。因此，比
    較上述修正前、後之刑罰法律，自以被告行為時關於科處罰
    金刑之法律較有利於被告。
(四)又刑法第41條第1 項前段有關易科罰金折算標準之規定，95
    年7 月1 日起施行之新刑法修正為：「犯最重本刑為五年以
    下有期徒刑以下之刑之罪，而受六個月以下有期徒刑或拘役
    之宣告者，得以新臺幣一千元、二千元或三千元折算一日，
    易科罰金」，而依修正前同條項（「得以銀元一元以上三元
    以下折算一日，易科罰金」）及修正前罰金罰鍰提高標準條
    例第2 條（現已刪除）規定，就其原定數額提高為100 倍折
    算1 日，則係以銀元100 元至300 元折算1 日，經折算為新
    臺幣幣值後，以新臺幣300 元至900 元折算1 日。是比較修
    正前後之易科罰金折算標準，自以行為時即修正前之規定，
    較有利於被告。
(五)綜上各條文整體為「從舊從輕」之比較，自應適用被告行為
    時之法律，即修正前刑法第41條第1 項及修正前罰金罰鍰提
    高標準條例第2 條規定，予以論處。
三、核被告乙○○所為，係犯刑法第339 條第1 項之詐欺取財罪
    。爰審酌被告不思正道取財，為圖私利，明知無為自訴人操
    作期貨之意，竟詐騙得財後供己所用，且迄今未與自訴人達
    成和解，仍無任何清償作為，並參酌其所詐得之金額非鉅、
    犯罪之動機、目的、手段、及犯罪後之態度等一切情狀，量
    處如主文所示之刑，並依修正前刑法第41條第1 項前段之規
    定諭知易科罰金之折算標準，以示懲戒。
據上論斷，應依刑事訴訟法第299 條第1 項前段，刑法第2 條第
1 項前段、第339 條第1 項、修正前刑法第41條第1 項前段，罰
金罰鍰提高標準條例第1 條前段、修正前罰金罰鍰提高標準條例
第2 條，判決如主文。
中    華    民    國    95    年    7     月    28    日
                刑事第十八庭審判長法  官
                                  法  官
                                  法  官
以上正本證明與原本無異。
如不服本判決，應於判決送達後十日內，向本院提出上訴狀。
                                  書記官  呂紹明
中    華    民    國    95    年    7     月    28    日
附錄本案論罪科刑法條全文：
刑法第339條：
意圖為自己或第三人不法之所有，以詐術使人將本人或第三人之
物交付者，處五年以下有期徒刑、拘役或科或併科一千元以下罰
金。
以前項方法得財產上不法之利益或使第三人得之者，亦同。
前二項之未遂犯罰之。


司法院資訊處製作；財團法人民間司法改革基金會備份。
